最高法院刑事判決　　　　　　九十六年度台上字第七五０四號
上　訴　人　甲○○
　　　　　　　　　　樓之4
上列上訴人因偽造文書案件，不服台灣高等法院中華民國九十五
年八月十五日第二審判決（九十五年度上訴字第一七三五號，起
訴案號：台灣台北地方法院檢察署九十四年度發查偵字第六二號
），提起上訴，本院判決如下：
    主  文
原判決撤銷，發回台灣高等法院。
    理  由
本件原判決撤銷第一審之科刑判決，改判依牽連犯從一重論處上
訴人甲○○公務員假借職務上之機會連續行使偽造公文書，足以
生損害於公眾及他人罪刑，固非無見。
惟查：一、檢察官就被告之全部犯罪事實以實質上或裁判上一罪
起訴者，因各該部分事實間互有不可分關係，法院自應就全部事
實予以合一審判，如僅就其中一部分加以審認，而置其他部分於
不顧，即屬刑事訴訟法第三百七十九條第十二款所稱「已受請求
之事項未予判決」之違法；此與以可分數罪起訴，如有漏判，仍
可補判之情形，迥然有別。本件檢察官起訴書附表編號３９記載
上訴人在民國九十三年五月四日「有關劉０海被訴偽造文書乙案
，查處情形」之簽呈上，為「偽刻（台北市政府警察局中正一分
局〔下稱中正一分局〕第三組組長）許榮春職名章及代為決行章
以偽造該等章印簽准公文、偽造（刑事分隊長）鄭明仁職名章、
偽造壓署八碼日期」之行為，足以生損害於許榮春、鄭明仁及中
正一分局對案件管考之正確性，所為涉犯刑法第二百十六條、第
二百十一條等罪嫌，並與其餘被訴犯行部分，依連續犯以一罪論
，及依牽連犯從一重處斷等情（見起訴書第二、三、八頁，本案
第五五三五號偵查卷二第二五頁）。上訴人上開被訴部分，與其
餘被訴之犯罪，在審判上即為不可分割之單一訴訟客體，應全部
加以論究而以一判決終結之，茍其中一部分犯罪不能證明，亦應
於理由欄敘明其依據，並說明不於主文另行諭知無罪之理由。原
判決附表（下稱附表）編號三七亦記載上訴人之上開被訴犯行，
然依其事實欄之記載及理由之論斷，其係就附表編號「一至十六
、十八至三六、三八至四三」部分，認成立刑法第二百十六條、
第二百十一條及第二百十四條」之罪，及就附表編號十三及上訴
人另被訴涉犯刑法第二百十六條、第二百十三條罪嫌部分，認為
不能證明犯罪，說明不另為無罪之諭知，至於編號三七部分是否
成立犯罪，及與其餘被訴部分之法律上關係如何，俱未予說明論
列，自難謂無已受請求之事項未予判決及理由不備之違法。二、
有罪判決書所記載之犯罪事實，為論罪科刑適用法律之基礎，故
凡於適用法律有關之重要事項，必須詳加認定，明確記載，然後
於理由內敘明犯罪事實所憑之證據及認定之理由，始足為適用法
律之依據。又刑法修正前連續犯之成立，除主觀上須基於一個概
括之犯意外，客觀上須先後數行為，逐次實施而具連續性，侵害
數個同性質之法益，其每一前行為與次行為，依一般社會健全觀
念，在時間差距上，可以分開，在刑法評價上，各具獨立性，每
次行為皆可獨立成罪，構成同一之罪名，始足當之；如數行為於
同時同地或密切接近之時地實施，侵害同一法益，各行為之獨立
性極為薄弱，依一般社會健全觀念，在時間差距上，難以強行分
開，在刑法評價上，以視為數個舉動之接續施行，合為包括之一
行為予以評價，較為合理，則屬接續犯，而為包括之一罪。原判
決理由謂上訴人所為係犯刑法第二百十六條、第二百十一條之行
使偽造公文書罪、行使變造公文書罪，及刑法第二百十四條之使
公務員登載不實罪，並於理由說明「先後多次行使偽造公文書及
使公務員登載不實之犯行，均時間緊接，方法相同，觸犯構成要
件相同之罪，顯係基於概括犯意為之，為連續犯，應依行為時刑
法第五十六條之規定，皆以一罪論，並加重其刑」（見原判決第
六頁），而依其事實欄之記載，僅稱：上訴人基於偽造公文書等
概括犯意，於九十三年五月間為上述之偽造文書等犯行等情，對
上訴人之各個偽造文書行為間，除係基於概括之犯意外，如何於
客觀上，均屬時間差距上可為分開，且在刑法評價上各具獨立性
，而逐次實施之數行為，則未於事實欄翔實記載，及於理由說明
認定之依據，即逕認應論以連續犯，並加重其刑，為有利於上訴
人，認事用法自難認已盡允洽。三、檢察官起訴書犯罪事實欄記
載上訴人「明知其本人並未撥打電話予本署書記官請示檢察官是
否能延期偵辦附表所示之各該案件，仍將該等不實事項登載於職
務上所掌之公務電話紀錄之公文書上，表示已徵得檢察官之許可
，展延各該案件之偵辦期限」，認涉犯刑法第二百十三條等罪嫌
等情，公訴人並於第一審審判期日陳稱：「依照公訴人的辦案經
驗，台北地檢署轄內的各分局絕對不可能在檢察官同意延展辦案
公文，分局長官還有不准的情形」、「所以公訴人是希望傳喚書
記官到庭來證述，把事情調查清楚」，復於論告時陳稱：「就今
日被告甲○○否認的部分，就是他辯稱確實有打電話給本署的承
辦書記官能否展延，公訴人剛剛在休庭的時候，回辦公室詢問曾
經承辦核退、發查的書記官、股長，他們表示依照他們的經驗，
今天地檢署容許承辦的偵查員來展延案件的辦案時程，絕對不可
能出現被告剛剛所說的他們分局內的長官不同意的情形，所以公
訴人認為剛才被告所述，就此部分的動機，公訴人認為顯係卸責
之詞，不足採信」等語（見第一審卷第四０至四二頁），實情如
何？攸關認定上訴人有無該被訴之犯行，自難謂並無查明之必要
。原判決未調查其他證據，以資釐清，僅依上訴人片面辯謂其確
實有打電話請示云云，遽於理由推斷謂「被告如未致電書記官請
示檢察官延長各該案件之偵辦期限，各該承辦書記官於期限屆至
後會立即追蹤各該案件之偵辦進度，台北市政府警察局中正第一
分局衡情應無可能於九十二年一月三十一日至九十三年十一月十
五日長達十月期間從未察覺被告延滯偵辦案件，被告此部分之辯
解，應非虛妄」云云（見原判決第八頁），自嫌調查職責未盡。
以上或為上訴意旨所指摘，或為本院得依職權調查之事項，應認
原判決有撤銷發回更審之原因。原判決關於不另諭知上訴人無罪
部分，既經檢察官起訴書指明與前開論罪部分有裁判上一罪關係
，依審判不可分原則，應一併撤銷發回，附予說明。
據上論結，應依刑事訴訟法第三百九十七條、第四百零一條，判
決如主文。
中　　華　　民　　國　九十六　年　 十二 　月　二十六　日
                      最高法院刑事第六庭
                          審判長法官  呂　潮　澤
                                法官  吳　昆　仁
                                法官  孫　增　同
                                法官  吳　　　燦
                                法官  李　英　勇
      本件正本證明與原本無異
                                      書  記  官
中　　華　　民　　國　九十七　年　　一　　月　　二　　日
                                                Ａ
